臺灣彰化地方法院民事判決
110年度訴字第61號
原      告  王木彬
特別代理人  王朝正


訴訟代理人  胡宗智律師
被      告  彭麗麗
上列當事人間塗銷所有權移轉登記事件，本院於111年1月4日言
詞辯論終結，判決如下：
    主  文
原告之訴駁回。
訴訟費用由原告負擔。
    事實及理由
一、原告訴之聲明：被告應將民國（下同）109年2月3日就彰化
    縣○○鎮○○段0000地號土地及坐落其上門牌號碼為彰化縣○○鎮
    ○○路○○段00巷00號房屋（下合稱系爭房地）以贈與原因取得
    所有權之登記予以塗銷，並回復登記為原告所有。係主張略
    以：被告原為原告之配偶，兩人已於109年4月8日協議離婚
    。而原告於108年8月22日發生出血性腦中風，致右側顱內出
    血合併腦腫及水腦、呼吸衰竭，至彰化基督教醫療財團法人
    二林基督教醫院（下稱二林基督教醫院）急診開刀，開刀後
    先住進加護病房再轉至普通病房，於108年9月3日又因病情
    惡化，再轉往彰化基督教醫療財團法人彰化基督教醫院（下
    稱彰基醫院）開刀，開刀後住院達3個月之久，嗣於109年1
    月2日轉至員林郭醫院大村分院（下稱員郭大村分院）住院
    多時。被告於原告中風前即多次要求原告將其名下之系爭房
    地過戶給被告，惟均遭原告反對。然被告竟趁原告中風後腦
    部受損、認知及意識能力欠缺，且身體狀況欠佳之際，擅將
    系爭房地之所有權以贈與為原因移轉給被告，並於109年2月
    3日辦畢所有權移轉登記。惟原告中風後腦部受損無法辨識
    理解贈與之法律意思，對實際移轉標的亦不清楚，更無法實
    際辦理贈與過戶登記，原告於贈與當時既欠缺意識能力，則
    贈與系爭房地予被告之債權行為及物權行為均屬無效，爰依
    民法第767條第1項請求判決如上開聲明所示。
二、被告請求駁回原告之訴，抗辯略以：系爭房地係因原告中風
    後，原告父親擔心若原告不幸往生，系爭房地將由被告繼承
    取得，故一再要求被告將系爭房地之權狀交出，被告不肯並
    向原告告知此事，原告擔心被告及兩造所生女兒日後無處可
    居，原打算將系爭房地過戶給女兒，由被告徵詢代書之意見
    後，原告為省去贈與稅之繳納，遂同意將系爭房地過戶至被
    告名下。被告係獲得原告首肯後，才先向彰化○○○○○○○○（下
    稱二林戶政事務所）申辦印鑑證明到宅服務，由證人即戶政
    員羅俊親自到醫院確認原告之意思辦理後，再請證人即辦理
    系爭房地過戶之代書乙○○至住處親自詢問原告之意思，並由
    原告親自於相關文件上簽名，由代書辦畢系爭房地之所有權
    移轉登記事項，顯然原告並無腦部受損、認知及意識能力欠
    缺之客觀情狀。況兩造於辦理離婚協議登記時，兩造女兒依
    原告口述意思於離婚協議書上書寫：「我把房子登記給老婆
    和小孩是因為，我現在以後再也無法再工作無能力扶養孩子
    的全部，這間房子給他們的保障」，並經原告親自簽名於離
    婚協議書上，益徵原告對於系爭房地贈與被告之事知之甚明
    ，故原告請求並無理由等語。　
三、法院之判斷：
　㈠原告主張系爭房地原為原告所有，於109年2月3日以贈與為原
    因，經彰化縣二林地政事務所（下稱二林地政事務所）登記
    移轉所有權予被告，被告現為系爭房地之所有權人；又原告
    曾於108年8月22日發生出血性腦中風，經送往二林基督教醫
    院急診開刀住院後，又因病情惡化轉至彰基醫院開刀住院，
    再陸續自108年10月22日起至員郭大村分院住院（詳下述）
    ，兩造並於109年4月8日協議離婚等情，為被告所不爭執。
    並有原告提出之彰基醫院診斷書、員郭大村分院乙種診斷書
    、系爭房地土地所有權贈與移轉契約書、建築改良物所有權
    贈與移轉契約書影本及系爭房地土地登記第二類謄本、建物
    登記第二類謄本與地籍異動索引併戶籍謄本附卷足憑，自堪
    信為真實。
　㈡原告主張其將系爭房地贈與被告時，因腦部受傷導致認知及
    意識能力欠佳，不解贈與之法律意義，其意思表示應屬無效
    ，依民法第767條第1項規定請求被告塗銷系爭房地之所有權
    移轉登記一節，被告否認，並以前揭情詞置辯。是本件爭點
    乃為：原告將系爭房地贈與被告時是否有識別能力？原告贈
    與被告系爭房地之意思表示是否因原告喪失識別能力而無效
    ？
　㈢按未滿7歲之未成年人及受監護宣告之人，無行為能力。無行
    為能力人之意思表示，無效；雖非無行為能力人，而其意思
    表示，係在無意識或精神錯亂中所為者亦同，此觀民法第13
    條第1項、第15條、第75條規定自明。上開規定旨在兼顧表
    意人權益及交易安全，即成年人如未受監護宣告，除有心神
    喪失、無意識或精神錯亂而達喪失意思能力程度之情形外，
    所為之法律行為自屬有效。至受輔助宣告之人，並不因輔助
    宣告而喪失行為能力，僅於為特定之行為時，須經輔助人同
    意，則其於受輔助宣告前所為之法律行為，除行為時有上述
    喪失意思能力之情形外，應屬有效。而所謂無意識，係指全
    然無識別、判斷之能力；精神錯亂，則指精神作用發生障礙
    ，已達喪失自由決定意思之程度而言（最高法院108年度台
    上字第2356號、99年度台上字第1994號判決參照）。從而，
    本院審酌原告贈與被告系爭房地時為45歲之成年人、未受監
    護宣告，其贈與當時之意思表示依常態自屬有效。原告主張
    贈與被告系爭房地時因出血性腦中風，處於無辨識事理能力
    之狀態，屬無意思能力之人，既為被告否認，就非常態之變
    態事實，自應由原告負舉證責任。就此，原告固提出上開診
    斷書為證，然以彰基醫院109年10月22日出具之診斷書，其
    上記載：「病人（即原告）因診斷右側顱內出血合併腦腫及
    水腦、呼吸衰竭、B肝及C肝病史，於108年9月3日由二基轉
    至本院接受復健治療，於108年9月4日行開顱手術及腦室外
    引流及顱內壓監測器植入手術…於108年10月22日出院，住院
    期間需專人照顧，出院後建議休養至少1個月並持續門診復
    健追蹤治療，住院期間意識狀況仍不清楚」，及彰基醫院10
    8年12月31日出院病歷摘要，雖亦有原告目前意識不清之記
    載。惟經本院函詢員郭大村分院原告住院期間之意識等身體
    狀況，受覆該院110年5月10日員林郭醫院大村分院字第1100
    51001號函（下稱員郭函文）略以：「病患甲○○於108年10月
    22日至11月25日、108年12月10日至12月18日、109年1月2日
    至1月30日、109年2月14日至3月20日，於本院住院接受復健
    治療共四次。門診治療期間自108年11月26日至109年2月13
    日，共26次。上開治療期間患者意識清醒，但認知功能受損
    ，左側肢體偏癱，日常生活功能需他人協助，行動功能受損
    ，需要他人協助轉位」。並檢附相關病歷資料，其中之原告
    109年1月30日出院病歷摘要，主訴欄係記載：「Left side 
    limbs weakness and difficult to walk after hemorrhag
    ic stroke onset on 0000-00-00」。據上，則判斷原告於1
    09年1月下旬贈與被告系爭房地之意識狀況，自難以在前原
    告在彰基醫院住院期間（108年9月3日至同年10月22日）之
    意識狀況作為唯一依據。而應認斯時原告於員郭大村分院住
    院治療期間，為意識清醒，但認知功能受損之狀況為較足採
    取。
　㈣本院於110年4月8日通知兩造及證人羅俊、乙○○至原告住處行
    準備程序，經本院多次向原告發問，原告均靜默以對，僅於
    本院訊問證人完畢後，庭訊將畢之際，陳稱：伊想要把土地
    及房子拿回來，被告都沒有照顧伊，都是伊母親24小時在照
    顧伊，被告下班回來後就躲回樓上不管伊、不照顧伊，伊要
    把房子要回來，不要給被告了等語。以此觀察，原告尚非毫
    無語言陳述能力，且對其自身利害關係亦能表達，難認其認
    知功能受損已嚴重到全然無識別、判斷之能力。又原告於10
    9年3月3日經鑑定取得身心礙證明，有卷附影本可稽，但查
    其障礙類別為第七類，代碼為b730a.3等，係屬肌肉力量功
    能之障礙，容與意識能力無涉，亦此敘明。
　㈤益以證人羅俊已明確證稱：伊是二林戶政事務所戶籍員，因
    被告到戶政事務所申請到宅服務，由伊負責外出辦理，伊總
    共辦理過兩次，第一次是至原告所在位於大村的醫院辦理印
    鑑證明，第二次是到原告住處辦理離婚登記，都有拍照存檔
    。因印鑑涉及土地、房屋等比較重要的東西，伊會問當事人
    基本資料、是否確定要申請等基本問題，原告當時看起來雖
    然身體行動不方便，但原告的意思表示沒有問題，因伊問問
    題時原告都有回答，而依照作業規範回答的方式又沒有限於
    口頭回答，原告既能以點頭或搖頭表示意見，故無理由不受
    理申請；嗣伊於109年4月8日上午9時至原告住處為兩造辦理
    離婚登記，伊先將離婚登記空白表申請書打好，再給兩造核
    對確認，並確定是否為本人申請，伊核對無誤並複誦申請書
    內容後就請兩造簽名，伊再攜回辦理相關手續，伊當時有問
    原告一些制式問題，例如有無改過名字、家中排行第幾、有
    無子女、叫什麼名字等，原告當時可簡短對談，配合度很高
    ，如果不會表達，至少原告還會點頭或搖頭。如原告當時像
    今天一樣都不反應，伊就不可能讓原告辦理等語，並提出其
    兩次到宅服務辦理相關文件及照片附卷。經本院提示予原告
    及原告特別代理人，原告雖陳稱：看不懂、不認識照片裡面
    的人等語；然原告特別代理人則稱：照片裡面男的是原告，
    女的部分霧霧的看不懂等語，堪認照片內之男子應係原告無
    誤，並證人羅俊確有循標準公務流程，亦即確認原告之身分
    、確認其意識狀態正常、並詢問原告申請印鑑證明之用途（
    不動產登記）等親自為原告本人辦理印鑑證明及離婚登記之
    申請。且依其詢問過程中原告均能就問題以簡短口頭、點頭
    或搖頭等方式應答而判斷應予受理，堪認原告在申辦印鑑證
    明及離婚登記時，並非處於無意識或精神錯亂之狀況。
　㈥緊接在辦理印鑑證明後的系爭房地之贈與及移轉事宜，兩造
    係委請證人乙○○辦理之情，有二林地政事務所110年11月18
    日二地一字第1100006677號函檢附之土地登記申請書影本等
    在卷可稽，則參酌：
　⒈證人乙○○先則證稱：伊為地政士，從事代書工作20幾年，當
    天約在晚上辦理，伊到原告住處前已將契約書打好帶過去，
    伊到達時原告躺在病床上，被告將原告的床搖起來，伊用證
    件上照片確認原告身份後，先詢問原告之前在那裡工作，原
    告回答說在工業區工作後來受傷行動不方便，伊就向原告表
    明身分與前來之目的，兩造就拿出權狀，伊有詢問原告的身
    份，原告遞給伊看身分證，伊還問原告的身分證字號、出生
    年月日、幾個小孩等問題，原告也有回答，當天與原告對談
    蠻融洽的，原告精神還不錯，回答也很順，僅是講話比較慢
    一點，聊了一、兩分鐘後才開始辦理，並有朗讀契約書的內
    容3次，伊有向原告特別強調3次，房子要過戶給被告是無償
    贈與不是買賣，原告回答沒有問題要給被告及女兒保障並親
    自簽名，伊有向原告說明其簽名後，伊會持印鑑證明等資料
    去地政事務所辦理登記，原告也說好，伊才去辦登記等語。
    可見原告於證人乙○○至原告住處，請原告簽署系爭房地贈與
    之相關文件時，原告當時之精神及判斷能力並無讓證人乙○○
    感受到異常，且原告知悉、允諾系爭房地要贈與被告並辦理
    所有權移轉登記。堪認兩造當時確已就系爭房地成立贈與契
    約，證人乙○○嗣持兩造簽名、蓋章之相關文件，於109年2月
    3日至二林地政事務所辦畢系爭房地所有權移轉登記。
　⒉原告嗣具狀以原告於109年1月20日人在醫院並未外出，而依
    病歷顯示原告當時插鼻胃管痰多且黏稠自咳欠佳，顯與系爭
    房地之土地所有權贈與移轉契約書、建築改良物所有權贈與
    移轉契約書之作成日期為109年1月20日不符。且原告係任職
    於保全公司派駐於二林基督教醫院並非工業區等項，指摘並
    爭執證人乙○○之證詞未可輕採。就前開原告簽署契約書之日
    期因參照前述員郭函文檢附之相關病歷資料，原告除於109
    年1月24日日有外出紀錄外，109年1月20日確實並無外出紀
    錄，自應置疑。對此，被告辯以：日期伊沒有記得很清楚，
    那時候快過年了，醫院同意讓原告回來但不能過夜，原告那
    天中午回到家，乙○○大約下午4、5點到等語。而證人乙○○亦
    改稱略以：109年1月20日是被告拿相關文件給伊的日期，伊
    拿到文件後，先辦理增值稅、契稅等手續，拿到完稅單據，
    才會拿登記申請書給本人簽名，公契上雖寫1月20日，但伊
    不是1月20日去兩造家，伊後來回去有看LINE對話紀錄，伊
    真正去兩造家是109年1月24日，伊當天載老婆、小孩要回芳
    苑過年等語，並提出LINE對話紀錄截圖13紙供參。嗣經本院
    當庭勘驗證人乙○○之手機，勘驗結果為：手機型號為SONY廠
    牌金色外殼，LINE通訊軟體對話對象為麗麗（即 被告），
    對話內容與證人前開庭呈截圖畫面紙本相同，另109年2月3
    日對話開始時間下午12時7分，（被告問）代書何時會完成
    ，（乙○○答）這兩天就可以結案（下午12時44分），（乙○○
    答）你的案件已經結案（下午7時56分），（被告問）何時
    可以領取，（乙○○答）現在拿去給你，（被告回復）好等你
    來，（乙○○問）到你家巷口全家便利商店好嗎尾款還要8,40
    0元，（被告答）好，幾分到？（乙○○答）大概5分鐘到（下
    午8時20分），以下即全無對話內容；（手機）除與麗麗之
    通訊內容外，其他通話對象還有LINEPAY、松果購物、地政
    士公會、衛生福利部等，總共群組有77個，好友數有1,568
    個，且經證人乙○○當庭試撥其他對話內容資料，有顯示崙平
    太極拳群組太極拳的影像等情，亦經本院製有勘驗筆錄附卷
    可佐。則本院審酌證人乙○○作證時距其為兩造辦理系爭房地
    相關簽約及登記事務已歷時1年多，對於日期之記憶，若無
    特殊情事自僅能以文件上所載日期作為證述之依憑，故日期
    之誤記，實難苛責。況代書取得兩造之印章、證件後先期填
    載日期於相關文件辦理稅賦之繳納證明等，俟最後確認兩造
    之契約合意屬實，請求原告補正簽名於該先期作成之文件，
    更昭慎重，亦不乏其例，此亦有彰化縣地方稅務局北斗分局
    110年11月16日彰稅北分二字第1106309782號函檢附之土地
    增值稅（土地現值）申報書、契稅查定表、網路申報契稅申
    報書、印花稅大額憑證應納稅額繳款書，財政部中區國稅局
    北斗稽徵所110年11月12日中區國稅北斗營所字第110285687
    9號函檢送之贈與稅申報書、贈與稅不計入贈與總額證明書
    附卷供佐。證人所為委無損於當事人契約之真義與意思表示
    之合致。故原告陳稱其未於109年1月20日於契約書簽名，並
    無礙原告係於109年1月24日於該契約書簽名之效力。至原告
    於中風前固係任職於保全公司，有勞工保險被保險人投保資
    料表在卷可稽，然原告之職業為何並非本件判斷之關鍵，況
    原告當時如何向證人乙○○陳述亦不可考，此點亦無足為原告
    指摘、爭執證人證言之有利證據。
　㈦此外，據卷附兩造離婚協議書上亦明載：「我把房子登記給
    老婆和小孩是因為，我現在以後再也無法再工作無能力扶養
    孩子的全部，這間房子給他們的保障」等文字，益證原告於
    贈與系爭房地於被告時有其真切之用心，而非處於無意識或
    精神錯亂之狀態，原告難認有欠缺意思能力之客觀情狀。
四、綜上所述，原告主張贈與被告系爭房地時因出血性腦中風，
    處於無法辨識事理能力狀態，屬無意思能力之人之事實，參
    酌前述醫院診斷書及病歷等，固堪核認原告斯時認知功能有
    受損。然原告之意識清楚，且既經該期間曾處理其事務親自
    接觸之證人等證述如上可採，爰本院難認原告之認知能力受
    損係達無法辨識事理能力狀態。就原告聲請鑑定其理解、認
    知能力受損之程度，本院亦認無此必要。故原告主張就系爭
    房地之贈與應屬無效，未足採取。原告主張依民法第767條
    ，訴請被告塗銷系爭房地之所有權移轉登記，即非有理，應
    予駁回。
五、本件為判決之事項已臻明確，兩造其餘攻擊防禦方法，核不
    影響判決結果，自不贅論。　　
六、裁判費負擔之依據：民事訴訟法第78條。
中　　華　　民　　國　　111 　年　　1 　　月　　18　　日
                  民事第三庭    法　官　洪榮謙
以上正本係照原本作成。
如對判決上訴，應於判決送達後20日內向本院提出上訴狀。如委
任律師提起上訴者，應一併繳納上訴審裁判費。
中　　華　　民　　國　　111 　年　　1 　　月　　18　　日
                                書記官　施秀青